臺灣高等法院臺中分院刑事判決　　96年度重上更(四)字第12號
上　訴　人
即　被　告　丙○○
上列上訴人即被告因妨害公務案件，不服臺灣臺中地方法院86年
度易字第2586號，中華民國86年10月30日第一審判決（起訴案號
：臺灣臺中地方法院檢察署85年度偵字第11640號，86年度偵字
第7293號），提起上訴，經本院判決後，由最高法院第四次發回
更審，本院判決如下：
    主  文
原判決關於丙○○部分撤銷。
丙○○共同犯隱匿公務員職務上委託掌管之物品罪，處有期徒刑
陸月，如易科罰金，以新臺幣玖佰元即銀元佰元折算壹日。
    犯罪事實
一、丙○○原係臺中縣豐原市○○路1029巷3之1號民安瓦斯實業
    有限公司（以下稱民安公司）生產部經理，並為廠長；蔡永
    煇則為該公司副理，莊錫奎為生產部生管課課長，范郁明為
    生產部加工組組長，劉福誠、陳張萬旺、蔡忠平、劉廷木四
    人均為生產部加工組組員（蔡永煇以下7人業經本院判處罪
    刑確定），其等均明知民安公司所生產之互斯定時安全自動
    控制調整器型號：(一)MA-606B型有1902套、(二)MA-405型有182
    5套、(三)MA-215型有984套、(四)MA-509型有384套、(五)MA-415
    型有1254套，業經臺灣臺中地方法院檢察署檢察官於民國80
    年10月2日，命臺中縣警察局刑警隊派員警江玉麟等人依法
    予以搜索扣押，交由趙榮鎮保管。嗣又經臺灣臺中地方法院
    民事執行處於80年10月29日，依債權人乙○○之聲請，以80
    年度民執全一字第1173號假扣押查封後，交由丙○○保管在
    案。詎該民安公司因生產瓦斯調整器數量不足，市場缺貨，
    竟於81年3、4月間，由丙○○命蔡永煇與莊錫奎告知范郁明
    率組員劉福誠、陳張萬旺、蔡忠平、劉廷木、共同基於隱匿
    扣押之查封物及違背查封效力之犯意聯絡，接續多次將已扣
    押查封之成品予以抽取或調換，其中(一)MA-606B型以劣質品1
    千3百個替代充數、(二)MA-405型減少為1246套、(三)MA-215型
    全部減失、(四)MA-509型重新包裝，減少為205套、(五)MA-415
    型減少為1230套，其中良品為870套，其餘則缺三角標、商
    檢標籤。
二、案經乙○○告發由臺灣臺中地方法院檢察署檢察官偵查起訴
    。
    理  由
一、本件前經告發人乙○○向臺灣臺中地方法院檢察署提出告發
    ，雖經該署檢察官82年3月4日以該署81年度偵字第6117號對
    被告丙○○為不起訴處分確定（該不起訴處分後，乙○○聲
    請再議，但經臺灣高等法院臺中分院檢察署認其僅係告發人
    ，而非告訴人，不得聲請再議而確定）。但查該不起訴處分
    意旨主要係以：檢察官曾於81年1月12日前往民安公司抽點
    查封物品編號一至七之財物，均尚在民安公司內，並無遭搬
    離之情形；而告發人乙○○並未具體指證遭查封之物確有何
    滅失情形，其所提清點報告更屬私人製作之文書，內容真實
    性已非無疑，況該清點報告所指滅失成品，係指短少警局刑
    事扣押之搜索物，與假扣押案件查封財物並不相干等為論據
    。而本件經乙○○再次提出告發後，檢察官調閱本院83年度
    上易字第2522號被告被訴偽造文書等案件，發現該案曾於85
    年5月17日訊問證人即上開執行刑事搜索扣押之員警江玉麟
    結證稱：本件刑事扣押當時確實有清點扣押物數量，再載入
    扣押清冊等語；而上開假扣押執行事件，亦曾於86年3月4日
    清點本件系爭查封物品，發現編號39項，即MA-606B型僅有1
    千3百套，編號40項，即MA-405型零散雜堆無法清點，編號4
    1項，即MA-215型無發現，編號42項，即MA-509型僅有260套
    ，編號43項，即MA-415型亦無發現，則有該案執行筆錄在卷
    可稽（見85年度偵字第11640號卷235至238頁），足見上開
    刑事扣押及假扣押查封物品確實有滅失或遭隱匿之情事。則
    檢察官依刑事訴訟法第262條第1款規定，認本件被告涉犯刑
    法第139條之違背查封效力罪嫌，因而提起公訴，於法即屬
    有據。被告抗辯稱本件係違背刑事訴訟法第260條規定重行
    起訴，尚有誤會，合先明。
二、訊據上訴人即被告許革固坦承於上開假扣押執行程序中擔任
    假扣押查封物之保管人無訛，然矢口否認有何隱匿刑事扣押
    物或違背查封效力之犯行，辯稱：本件實施刑事搜索扣押時
    ，其因出國未在場，並不知扣押物品、數量為何，至假扣押
    時，僅係將刑事扣押之附表所示物品，逕行抄錄列為假扣押
    標的物品之一部，而未實際清點數量，假扣押時現場並無成
    品，告發人卻故意將半成品指為成品予以查封，故事後清點
    時有部分扣押物呈現數額超出情形；而查封物經數度清點後
    散落一地，為方便保管始指示員工二人予以裝箱並集中保管
    ，並未指示員工抽出或更換查封物云云。
三、經查本件系爭扣押物，原係於80年10月2日由臺灣臺中地方
    法院檢察署檢察官命臺中縣警察局刑警隊派員前往民安公司
    搜索扣押，而命民安公司生產部副總經理趙榮鎮保管，該扣
    押物在扣押物品清單編號為一至五；嗣於80年10月29日再由
    臺灣臺中地方法院依80年度民執全一字第1173號，執行假扣
    押查封，交由被告保管，查封標的物編號列為第39項至43項
    等情，有刑事搜索扣押筆錄及假扣押執行筆錄在卷可稽。訊
    之被告在本院前審94年1月13日準備程序中陳稱：扣押物原
    放在工廠二樓，搬了幾個地方後，集中搬到四樓去放，後來
    又搬到豐原高爾夫球場旁所建的會員休息套房放置，九二一
    地震，該套房倒塌，這些東西都已不見了，而假扣押以外的
    東西是半成品，粗胚的部分，因被訴違反專利法判決無罪確
    定，就解除此部分扣押，已當廢料賣掉了等語。依其所述，
    扣押物業已滅失，自無從再行勘驗點算，則被告在此之前，
    究有無隱匿扣押物，違背查封效力，即應就當初經扣押查封
    後，法院數次之清點結果以為判斷。而按檢察官命臺中縣警
    察局刑警隊於80年10月2日前往民安公司執行搜索，計扣得
    瓦斯定時安全自動控制調整器成品有：(一)MA-606B型1902套
    、(二)MA-405型1825套、(三)MA-215型984套、(四)MA-509型384套
    、(五)MA415型1254套，交由趙榮鎮保管，此有上述扣押物品
    清單及保管條可稽（見上訴卷(一)第87頁清單影本）。上開成
    品（即調整器(一)－(五)部分）又經告發人乙○○聲請原審法院
    民事執行處於80年10月29日以80年度民執全一字第1173號執
    行假扣押查封，交由被告丙○○保管，成堆放置在民安公司
    二樓並貼有法院之封條，此有查封標的物清單及現場照片2
    幀可憑（見82年度他字第1346號卷(一)第12至22頁，85年度偵
    字第11640號219頁），上開物品經刑事扣押及民事假扣押後
    ，已成為公務員職務上委託第三人掌管之查封物品甚明。
四、又依本件同案被告范郁明於偵查時供稱：「我是生產組長，
    蔡永煇及丙○○在81年3月，因生產數量不，叫劉福誠及
    蔡忠平、劉廷木、陳張萬旺四人將扣押物調出，調了四次至
    五次，調415、215、505、606四種型號，數量因時間很久不
    記得了，蔡永煇說我們是受僱的，沒有關係，莊錫奎在旁邊
    看，但他也有下命令，調出主體後，有再更換不良品進去」
    等語。另同案被告劉福誠亦供稱：「81年3、4月間經理蔡永
    煇及課長莊錫奎命令我們更換扣押瓦斯調節器，有很多次，
    換的機型有505、415、215、866、405很多種………有拿好
    的出來，換壞的進去，當初參與更換的有范郁明、蔡忠平、
    陳張萬旺、劉廷木、是丙○○下命令調包」等語（見85年度
    偵字第11640號卷201頁反面至203頁）。而上開假扣押之成
    品，曾經數次清點，其情形為：
  (一)、檢察官命刑警林梅茂於82年9月15日至現場清點，經製作
      清點報告載明：未發現有MA-215型之成品或半成品，MA-4
      15型經抽檢1百個，發現其中2個之製造日期為81年4月份
      （見82年度他字第1346號卷第34、35頁）。顯見上開扣押
      物中MA-215型之成品已被抽取隱匿，MA-415型則有遭調包
      情事。參以同案被告范郁明、劉福誠分別供稱81年3、4月
      間多次奉命調換成品，則此次抽檢MA-415型，而發現有製
      造日期為81年4月份之替代物品，恰與上開同案被告供述
      相符。
  (二)、原審法院於86年5月23日至現場清點成品部分，依勘驗筆
      錄記載：509型重新包裝為7大箱，編號成7-1至7-7，其中
      7-1至7-5每箱各24個、24個均有彩色小盒包裝，另編號7-
      6、7-7則只有成品、沒有包裝，7-6有43個，7-7有42個；
      606型共65箱，每箱各20個，每一小盒內均欠切斷器，有
      些是民安牌，有些是新品牌彩色小包裝盒，盒內控制器貼
      新品牌標籤；415型良品共36箱，每箱各24套；另415型欠
      三角標、商檢標籤共15箱又6個，編號為15-1至15-15，每
      箱各為24套；405型無爭議者為編號11-1至11-4，每箱各2
      4個，均有盒裝，11-5有50個，11-6有61個，11-7有24個
      ，11-8有50個，11-9有50個，11-10、11-11各為64個，無
      內盒，405型有爭議者為14-1有69個，14-2、14-3、14-4
      、14-5各為60個，14-6有61個、14-7有60個、14-8有28個
      、14-9、14-10各為60個，14-11有50個，14-12有59個，1
      4-13有12個、14-14有24個、14-13、14-14均有內盒；另4
      15型補03-1有11個、3-2有24個、3-3有24個，補不良品B1
      -1有13個（見原審卷第58頁、61頁）。經查此次之勘驗發
      現MA-606B型以劣質品1300個替代充數，MA-405型減少為1
      246個，MA-509型重新包裝，且數量減少為205個，MA-415
      型數量減少為1230個。堪認上開刑事扣押後，由假扣押程
      序接續查封之系爭標的物，確有短少情事。
五、被告於事後雖辯稱：本件刑事扣押時，其因出國並未在場，
    扣押物品究有哪些，其並不清楚，其後假扣押時，系爭扣押
    物原既以膠帶層層封繞，執行人民僅以刑事扣押物品清單所
    載內容，直接轉載於查封物品清冊，並未加清點，即令被告
    保管；又刑事扣押卷之資料及所附相片，載明木盤內之扣押
    物係以成品扣押，清點時自應計算在成品之內，原審法院於
    86年5月23日清點時，其已即陳明木盤內之成品亦為扣押範
    圍之物，第一審法院僅清點紙箱內之物品，而未清點木盤
    內之成品，其數量當然不足，如連同木盤內之成品計算，較
    扣押時所記載之數量尚多出530個，足證扣押時未逐一清點
    扣押物，以致數量有出入云云。但查本件系爭扣押物於刑事
    搜索扣押時，確經告發人乙○○與民安公司人員當場清點無
    訛後，製成扣押物品清單等事實，業經證人即執行刑事扣押
    員警江玉麟、陳傳宗二人證述甚詳。參之上揭扣押物數量，
    均計算至零頭數字，衡情苟非確經清點，在利害關係雙方均
    在場見證之情況下，焉有記載如此詳細之可能？被告事後引
    用陳俊華在另案之證言，質疑刑事扣押當時，並未清點，自
    無足採。至假扣押執行查封時，依證人即參與執行之執達員
    沈慧玲證言，固堪認系爭瓦斯調整器成品部分，係直接引用
    刑事扣押清單記載之品名、數量、單位；然該證人亦證稱，
    該部分之指封過程，執行書記官曾詢問雙方對此部分之品名
    、數量等有無意見，因雙方當事人均表示沒意見，且稱刑事
    扣押時已經清點，故沿用刑事扣押之品名、數量寫查封標的
    物附表等語。而質之被告亦自承假扣押時，其確代表債務人
    方面在場，此核與執行筆錄中確有被告本人簽名，且擔任扣
    押物保管人相符。則被告於本件已無從回覆扣押當時狀況為
    清點，始以上情為辯，亦非可取。
六、至告發人乙○○於臺灣臺中地方法院檢察署82年度偵字第48
    95號案件偵查中，雖指稱：「80年10月24日、29日前後兩次
    去假扣押，及80年12月29日之保全證據程序，三次到場都沒
    有看到10月2日臺中縣警察局刑警隊經濟組扣押的6千多套產
    品」云云；然此與上開假扣押執行筆錄所載，其指封刑事扣
    押物品做為假扣押標的之實情不符，並不能資為有利被告之
    認定。
七、綜上所述，上開刑事查扣及民事查封之成品扣押物，為公務
    員委託第三人保管之物品，被告違背查封之效力，加以調換
    或移去，事證至為明確，被告所辯無足採信，其犯行堪予認
    定。
八、查被告犯罪後，刑法關於易科罰金（第41條）、罰金刑最低
    額（第33條第5款）之規定，先後於90年1月10日，及94年2
    月2日經總統公布修正，並分別於90年同1月12日，及95年7
    月1日施行，比較修正前後之規定，以90年1月10日公布修正
    後，94年2月2日公布修正前之各該規定，較有利於被告，依
    刑法第2條第1項，應適用該較利於被告之規定論處。核被告
    所為，係犯刑法第138條之隱匿公務員職務上委託掌管之物
    品罪，及第139條之違背查封效力罪。被告與劉福誠、范郁
    明、劉廷木、蔡忠平、陳張萬旺、莊錫奎、蔡永煇彼此間就
    犯罪之實施，有犯意聯絡與行為分擔，皆為共同正犯。彼等
    於81年3、4月間先後多次將特定標的物為抽取或調換之行為
    ，雖有多次，但皆係為達調換目的之接續行為，為單純一罪
    。被告所犯上開二罪，為一行為觸犯數罪名，應依想像競合
    犯從一重之刑法第138條之罪處斷。公訴意旨雖未引用刑法
    第138條請求論科，但起訴書犯罪事實欄，就該部分犯罪事
    實，既已明確述，應認業已起訴，本院自得予以審判。原
    審法院因認被告罪證明確，而予論科，固屬有據。然原審法
    院未及比較上開刑法相關規定於94年2月2日公布修正後之適
    用關係，且未認定上開蔡永煇等其他7人亦有共同正犯關係
    ，尚有未洽。被告上訴意旨否認犯罪，仍執陳詞指摘原判決
    不當，固非有理，然原判決此部分既有上開可議，仍應由本
    院予以撤銷改判。爰審酌被告之犯罪動機、手段及犯後態度
    等一切情狀，量處如主文第2項所示之刑。並依90年1月10公
    布修正後，94年2月2日公布修正前刑法第41條第1項前段之
    規定，諭知易科罰金之折算標準示懲。
九、末查臺灣臺中地方法院民事執行處於80年10月29日以80年度
    民執全一字第1172號實施假扣押之物，為前開(一)-(五)之成品
    部分，並不及於80年10月2日刑事扣押清單所載之半成品470
    0個及原料粗胚52000個部分，檢察官亦未就此半成品及粗胚
    原料部分，指被告有何犯罪行為而對之起訴；至於82年9月1
    5日及86年5月23日之現場清點，皆係就成品部分為之，雖原
    審法院審理該院86年度訴字第1134號案件之法官，於86年9
    月24日至現場勘驗經檢察官查扣之半成品4700個，發現只利
    2722個，其中不良品為433個（見上訴卷(一)第108頁），又同
    法院審理85年度重訴字第413號損害賠償事件之法官，於87
    年2月27日勘驗清點粗胚原料52000個，發現原查扣之130袋
    ，被分裝為156大袋、9小袋，另有散落之粗胚原料一堆，現
    場已不見封條，該156袋中以特砂糖袋袋裝之12袋，靠近走
    道之16袋部分物品並非粗胚原料，法官並抽算其中1袋粗胚
    原料僅有152個等情（見上訴卷(三)第12頁）。然證人即前去
    執行刑事扣押之警員江玉麟於本院83年度上易字第2522號偽
    造文書案調查時，詢以80年10月2日是否會同自訴人（指乙
    ○○）去民安公司清點東西（指扣押物）？答：「自訴人向
    警局告訴，我們向檢察官聲請搜索票去的」等語；雖該證人
    並就所查扣之物品，證稱逐一清點，當時有好幾人參與清點
    ，所載數量是清點後寫下來的云云，惟詢以是否也有沒有貼
    封條的？答：「確實有清點，因為封條已經用完，才沒有貼
    封條」，自訴人乙○○亦稱：「還有三樓東西，也有的沒有
    貼封條」等語（見83年上易字第2522號卷(二)第16-19頁）。
    則檢察官所查扣之半成品，粗胚原料於當時是否貼有封條，
    即非無疑，在無確切之證據足資證明前，即難認該半成品47
    00個、粗胚原料52000個均貼有封條，被告有將封條除去及
    搬移之犯罪行為。因此部分並未經檢察官起訴，故無庸另為
    無罪之諭知，附此敘明。
據上論斷，應依刑事訴訟法第369條第1項前段、第364條、第299
條第1項前段，刑法第2條第1項後段、第28條、第138條、第139
條、第55條，94年2月2日公布修正前刑法第41條第1項前段，刑
法施行法第1之1條，判決如主文。
本案經檢察官甲○○到庭執行職務。
中　　華　　民　　國　　96　　年　　5 　　月　　3 　　日
            刑事第六庭    審判長法  官  李　文　雄
                                法  官  張  恩  賜
                                法  官  邱  顯  祥
上列正本證明與原本無異。
如不服本判決應於收受送達後十日內向本院提出上訴書狀，其未
敘述上訴之理由者並得於提起上訴後十日內向本院補提理由書（
均須按他造當事人之人數附繕本）。
                                書記官　陳　桂　芬
中　　華　　民　　國　　96　　年　　5 　　月　　3 　　日
中華民國刑法第138條 (妨害職務上掌管之文書物品罪)
毀棄、損壞或隱匿公務員職務上掌管或委託第三人掌管之文書、
圖畫、物品，或致令不堪用者，處5年以下有期徒刑。
